【裁判字號】    88,訴,2723
【裁判日期】    890419
【裁判案由】    返還無權佔有土地
【裁判全文】
臺灣臺北地方法院民事判決      八十八年訴字第二七二三號
    原      告  丙○○
    訴訟代理人  陳錦隆律師
                張金井
                陳希佳律師
    右  一  人
    複  代理人  李元德律師    住同右
    被      告  甲○○○      住台北市○○路○段一六九巷九號一樓
    訴訟代理人  王文彬        .
                曾丁壽律師    住台北市○○○路○段一二０巷八號三樓
    被      告  庚○○○      住台北市○○路○段一六九巷十一號二樓
                己○○○      住台北市○○路○段一六九巷九號四樓
                戊○○        住台北市○○路○段一六九巷九號四樓
                乙○○        住台北市○○路○段一六九巷十一號五樓
                丁○○○      住台北市○○路○段一六九巷九號五樓
    右  五  人
    訴訟代理人  曾丁壽律師    住台北市○○○路○段一二０巷八號三樓
右當事人間請求返還無權占有土地事件，本院判決如左：
    主    文
被告應將坐落台北市○○區○○段三小段第一一八地號及第一一八之一地號土地上如
附圖Ｄ部分所示之圍牆面積二點二九平方公尺拆除，並將同上地段第一一八之一地號
如附圖Ｂ部份所示土地面積三平方公尺返還原告，將同上地段第一一八地號如附圖Ａ
部份所示土地面積十六平方公尺返還原告及其餘共有人。
訴訟費用由被告負擔。
本判決於原告以新台幣壹佰貳拾陸萬元為被告供擔保後，得假執行；但被告如於假執
行程序實施前以新台幣參佰柒拾捌萬元為原告預供擔保，得免為假執行。
    事    實
甲、原告方面：
一、聲明：如主文第一項所示，並願供擔保，請准宣告假執行。
二、陳述：
（一）坐落台北市○○區○○段三小段第一一八地號土地（下稱系爭一一八地號土地
      ）為原告及其他共有人所有，同段第一一八之一地號土地（下稱系爭一一八之
      一地號土地）則為原告單獨所有，詎被告共有如附圖Ｄ所示之圍牆竟占用前開
      土地，其占用範圍如附圖Ａ及Ｂ部份所示。原告自得本於所有權依民法第七百
      六十七條第一項、第八百二十一條第一項規定請求被告將逾界圍牆拆除，並將
      無權占有土地分別返還原告及其他共有人。
（二）系爭一一八之一地號土地，於地籍圖重測前原為台北市○○區○○段三七二之
      十六號土地，於民國六十七年七月二十五日實施地籍圖重測後改為現有地號，
      並於同年十月十一日完成登記；而原坡心段三七二之十六號土地，則係自原台
      北市○○區○○段三七二之四號土地分割而來，並於六十五年九月二十二日為
      分割登記，惟系爭第一一八之一地號土地為原告單獨所有，上開地號變遷之歷
      史，顯與本件無關，自不影響原告土地所有權人之行使，亦不足據以證明被告
      占有使用系爭土地之合法權源。
（三）依台北市政府地政處測量大隊八十八年五月十三日北市地測三字第八八六○二
      五四三○○號函暨八十八年五月二十九日北市地測三字第八八六○二六六六○○號函內載：「本市○○區○○段三小段一一八、一一八之一地號與一一九地
      號土地間之界址係以『參照舊圖逕行施測』辦理，案經本大隊於八十八年四月
      二十八日派員前往現場會勘檢測結果，其相鄰土地界址均相符，經以舊圖再套
      合比對，重測成果亦無錯誤」、「重測成果亦經公告確定」等語，足證本件土
      地複丈成果圖正確無疑。另證人謝高正於鈞院八十八年十月六日就八十八年二
      月二十六日之土地複丈成果圖結證稱：「當時並有請測量大隊來對界址確認過
      的，…因為有超過轉折，所以邀請測量大隊來檢測確認，當時沒有參考使用執
      照，只考慮土地之問題。（…）在測量所訂之鋼釘，地號一一八、一一八之一
      、一一九土地均無變動」、「重測時是依日據時代之圖來參照並放大，當時重
      測時有經過當時之地主認章過，依測量過其三筆土地之面積均無變動。」等語
      ，益證本件土地複丈成果圖之正確性，且重測時亦經當時地主就測量結果認定
      在案，被告嗣後反覆為其他主張，自無足取。
（四）被告於八十八年十月六日抗辯：將六五使字一三九一號之大安路一段一六九巷
      九號及十一號竣工圖之壹層平面圖鄰七號之原地界線套入大安路一段一九六九
      巷五號及七號度工圖之壹層平面圖與鄰九號之地界線比對，「則可感覺七號鄰
      九號之地界線（紅線所示）內亦似乎已涵蓋了鄰地之『自願保留地』之黃色所
      塗示部份。上述之說明，應足以證明一一八之一地號土地係分割自一一九地號
      土地，且已併入一一八地號土地使用了」云云，惟所謂「黃色所塗示部份」為
      被告自行劃界繪製，原竣工圖並無此標記，被告自行圈劃並據以主張權利，洵
      無可採。又確定地界應以主管地政機關（如地政事務所）或地界測量機關（如
      市政府測量大隊）之測量結果為準，而使用執照所附竣工圖為建築師繪製，未
      經地政機關測量，自不足供為認定地界之依據。至於所謂「自願保留地」之說
      ，僅為建築師自行在圖上標記，並未經當時相鄰土地土地所有權人簽認同意，
      當無拘束力。
三、證據：提出系爭一一八地號及一一八之一地號土地登記謄本、台北市大安區○○
          段三七二之十六地號土地登記簿謄本為證。
乙、被告方面：
一、聲明：
（一）原告之訴及假執行之聲請均駁回。
（二）如受不利之判決，被告願供擔保請准免為假執行。
二、陳述：
（一）如附圖Ｄ所示之圍牆係被告於六十五年間建築房屋時（坐落台北市○○區○○
      段三小段第一一九地號土地）即已建築，為上開一一九地號土地上房屋所有人
      ，即該一一九地號土地共有人共同建築者，該圍牆當然為全體共有人所共有。
      至其他空地當然為全體共有人共同使用之空地。
（二）依鈞院向台北市政府工務局調來之六五年使字第一三九一號竣工圖「一層平圖
      」顯示其房屋外所建圍牆係在系爭一一八之一地號及一一八地號土地外，並無
      占用系爭一一八之一地號及一一八地號土地。又依調來之六九年使字第○二八
      八號使用執照竣工圖之一層平面圖，被告之房屋及圍牆亦無占用系爭一一八地
      號及一一八之一地號土地，用布尺測量結果，該圍牆亦在一一八之一地號土地
      外，故原告之原建主申請使用執照之竣工圖，亦無載明被告圍牆占用系爭一一
      八之一地號或一一八地號土地，故兩棟房屋建築後之重測結果顯然有錯誤。因
      被告原建之圍牆迄今均無移動，亦無變更位置，自不會將原無占用原告土地變
      為占用原告之系爭一一八之一地號及一一八地號土地。況該一一八之一地號係
      重測後始分割而成，自無將界址延伸到被告房屋之地下室出入口之理。
（三）據台北市大安地政事務所八十八年五月十八日北市大地二字第八八六○六三四
      三三○○號函載：「本所於八月三十一日及八十八年二月二十六日測量結果所
      釘界址（事實上根本非釘界址，係利用被告等中午不在場而由謝高正噴添在被
      告地下室出入口蓋子上面，經被告發覺提出異議時諉稱係為測量儀器無法置放
      該處而噴漆作記號而已）已在台北市○○路○段一六九巷九號等建物（係被告
      房屋）地下室入口處似有越入相鄰建物內，經查對前揭門牌建物使用執照竣工
      圖，該建物係於六十五年八月二十五日以六五使字第一三九一號取得使用執照
      ，在重測之前即已建築完成，是以本案請貴大隊再行審慎檢本案相鄰界址是否
      有誤會復憑辦」給台北市政府地政處測量大隊及謝高正。惟於八十八年四月二
      十八日經台北市測量大隊派員前往現場會勘檢測時，大安地政事務所仍由謝高
      正會同，即該謝高正係球員兼裁判，其會勘檢測結果，當然不正確自不得採為
      本案之證據，極為明確。故台北市地政處測量大隊於八十八年五月二十九日，
      北市地測三字第八八六○二六六六○○號函所載：「二、依六十六間地籍圖重
      測地籍調查表記載，本市○○區○○段三小段一一八、一一一八之一地號與一
      一九地號土地間之界址係以『參照舊圖逕行施測』辦理，業經本大隊於八十八
      年四月二十八日派員前往現場會勘檢測結果，其相鄰土地界址均相符，經以舊
      圖再套合比對，重測成果亦無錯誤。三、有關貴所來文敘及測量結果所釘界址
      已在本市○○路○段一六九巷九號等建物地下室出入口處，似有越入相鄰建物
      內乙節因重測時雙方間並未指界而以「參照舊圖逕行施測」辦理，而重測成果
      亦經公告確定，如雙方土地發生糾紛應經協調或司法程序處理，土地係屬私權
      ，本大隊已無權更正」云云，足證本案測量成果，顯有錯誤，並與兩棟建物之
      使用執照之竣工圖，亦顯不相符，當然不能作為被告等占用原告土地之證據，
      極臻明確。且上開圍牆自被告建築房屋時即已建竣，迄今未變動，豈有兩造房
      屋建築二十多年後，始稱被告之圍牆越界占用原告土地之理。故本案顯然是重
      測之錯誤，再根據重測之錯誤再分割出「一一八之一」地號，復在被告之土地
      「圍牆」內，割出一一八之一地號土地，顯然違法無理，極為明確。
（四）八十八年四月二十八日台北市測量大隊派員前來現場會勘檢測時，大安地政事
      務所仍由謝高正會同，係以「參照舊圖逕行施測」，再以舊圖套合比對，重測
      成果亦無錯誤而已，並非實際上檢測結果無錯誤，兩造之房屋都已建築二十多
      年，被告建築房屋時即同時建造之上揭圍牆亦已建造二十多年，彼此相安無事
      ，足證被告沒有越界占用原告之土地。
三、證據：提出所有權狀、土地登記簿謄本、建築改良物平面圖謄本、竣工圖、地籍
    圖謄本，並聲請本院向台北市政府工務局函借六十五年使字第一三九一號及六十
    九年使字第二八八號使用執照卷。
丙、本院依職權函囑台北市大安地政事務所派員會同本院人員親至現場測量系爭第一
    一八地號、第一一八之一地號土地並製作土地複丈成果圖，且傳訊證人即台北市
    大安地政事務所技士謝高正。
    理    由
甲、程序方面：
    本件原告於八十八年一月六日起訴狀所載，係對被告甲○○○提起如聲明所示之
判決，嗣於訴狀送達後之八十九年二月二十三日復具狀表示：因被告庚○○○、己○○○、戊○○、乙○○、丁○○○於八十九年一月九日具狀自認上開圍牆係其等與被
告甲○○○於建築台北市○○路○段一六九巷九號和十一號房屋時，同時共同建築者
，並共同使用圍牆內空地，為被告六人所共有，爰追加庚○○○、己○○○、戊○○
、乙○○、丁○○○為共同被告，請求如聲明所示，雖被告不同意原告為上開之追加
，惟依被告之抗辯就該圍牆、土地其等係基於公同共有之關係，該訴訟標的對於數人
必須合一確定，原告追加原非當事人之被告庚○○○、己○○○、戊○○、乙○○、
丁○○○為當事人，合於民事訴訟法第二百五十五條第一項第五款之規定，自應准許
。
乙、得心證之理由：
一、原告主張系爭一一八地號土地為原告及其他共有人所有，而系爭一一八之一地號
    土地則為原告單獨所有，詎被告共有如附圖Ｄ所示之圍牆竟占用前開土地，其占
    用範圍如附圖Ａ及Ｂ部份所示。原告爰本於所有權依民法第七百六十七條第一項
    、第八百二十一條第一項規定請求如聲明所示等語，被告則以如附圖Ｄ所示之圍
    牆係被告於六十五年間建築房屋時（坐落台北市○○區○○段三小段第一一九地
    號土地）即已建築，依本院向台北市政府工務局調來之六五年使字第一三九一號
    、六九年使字第○二八八號使用執照竣工圖，該圍牆並無占用系爭一一八地號及
    一一八之一地號土地，本件之測量顯然有誤等語，資為抗辯。
二、本件原告主張系爭一一八地號土地為原告及其他共有人所有，系爭一一八之一地
    號土地為原告單獨所有，而如附圖Ｄ所示之圍牆則為被告所共有，有系爭一一八
    地號及一一八之一地號土地登記謄本在卷可資佐證，且為兩造所不爭執，堪信此
    部分之事實為真正，雖被告以其共有如附圖Ｄ所示之圍牆並未占用系爭一一八地
    號及一一八之一地號土地置辯，惟查如附圖Ｄ部分所示之圍牆（面積二點二九平
    方公尺），確係坐落系爭一一八地號及第一一八之一地號土地上，其占用範圍如
    附圖Ａ及Ｂ部份所示，業據本院囑託台北市大安地政事務所派員會同本院人員親
    至現場測量屬實，並製作土地複丈成果圖附卷可憑，又據證人即台北市大安地政
    事務所技士謝高正於本院審理時結證稱：「八十八年二月二十六日之土地複丈成
    果圖是我測量的，當時亦有請測量大隊來對界址確認過的，Ｄ部分是圍牆因為有
    超過轉折，所以邀請測量大隊來檢測確認，當時沒有參考使用執照，只考慮土地
    之問題。在測量所訂之鋼釘，地號一一八、一一八之一、一一九土地均無變動」
    、「重測時是依日據時代之圖來參照並放大，當時重測時有經過當時之地主認章
    過，依測量其三筆土地之面積均無變動。」等語（見本院八十八年十月六日言詞
    辯論筆錄），且當庭提出台北市政府地政處測量大隊於八十八年五月二十九日，
    北市地測三字第八八六○二六六六○○號函文為憑，依該函文所載：「依六十六
    間地籍圖重測地籍調查表記載，本市○○區○○段三小段一一八、一一八之一地
    號與一一九地號土地間之界址係以『參照舊圖逕行施測』辦理，業經本大隊於八
    十八年四月二十八日派員前往現場會勘檢測結果，其相鄰土地界址均相符，經以
    舊圖再套合比對，重測成果亦無錯誤。」等語，是本件測量既經台北市大安地政
    事務所與台北市政府地政處測量大隊現場會勘，並檢測相鄰土地界址均相符，再
    以舊圖套合比對結果亦無錯誤，堪認上揭測量並無違誤，被告所辯，自不足採信
    。
三、按「所有人對於無權占有或侵奪其所有物者，得請求返還之；對於妨害其所有權
    者，得請求除去之；有妨害其所有權之虞者，得請求防止之。」、「各共有人對
    於第三人，得就共有物之全部為本於所有權之請求。但回復共有物之請求，僅得
    為共有人全體之利益為之。」民法第七百六十七條、第八百二十一條分別定有明
    文，如前所述，系爭一一八地號土地為原告及其他共有人所有，系爭一一八之一
    地號土地則為原告單獨所有，而被告共有如附圖Ｄ所示之圍牆係坐落於前開土地
    上，其占用範圍分別如附圖Ａ及Ｂ部份所示，從而，依上開規定，原告自得本於
    所有權依民法第七百六十七條第一項、第八百二十一條第一項規定請求被告將如
    附圖Ｄ部分所示之圍牆面積二點二九平方公尺拆除，並將系爭一一八之一地號如
    附圖Ｂ部份所示土地面積三平方公尺返還原告，將系爭第一一八地號如附圖Ａ部
    份所示土地面積十六平方公尺返還原告及其餘共有人。
四、因本件事證已臻明確，兩造其餘主張、陳述及所提之證據，與本件判決結果不生
    影響，爰毋庸再予審酌，附此敘明。
丙、假執行之宣告：兩造陳明願供擔保請為宣告假執行或免為假執行，經核均與規定
    相符，爰分別酌定相當之擔保金額予以宣告。。
丁、結論：本件原告之訴為有理由，並依民事訴訟法第七十八條，第三百九十條、第
    三百九十二條第二項，判決如主文。
中      華      民      國    八十九    年      四      月     十九     日
                                民事第三庭法      官  陳邦豪
右為正本係照原本作成
如對本判決上訴，須於判決送達後二十日內向本院提出上訴狀
中      華      民      國    八十九    年      四      月     十九     日
                                          法院書記官  梁添勝


司法院資訊處製作；財團法人民間司法改革基金會備份。
